臺灣基隆地方法院民事裁定
110年度消債職聲免字第11號
聲  請  人
即  債務人  郭彥翎  

代  理  人  趙興偉律師
相  對  人                      
即  債權人  國泰世華商業銀行股份有限公司

法定代理人  郭明鑑  
代  理  人  蔡政宏  
相  對  人                      
即  債權人  兆豐國際商業銀行股份有限公司

法定代理人  張兆順  


相  對  人
即  債權人  滙豐（台灣）商業銀行股份有限公司


法定代理人  麥康裕  


相  對  人                      
即  債權人  聯邦商業銀行股份有限公司

法定代理人  李憲章  
相  對  人                      
即  債權人  元大商業銀行股份有限公司


法定代理人  翁健    
代  理  人  黃勝豐  
相  對  人                      
即  債權人  凱基商業銀行股份有限公司


法定代理人  魏寶生  


相  對  人                      
即  債權人  台新國際商業銀行股份有限公司

法定代理人  尚瑞強  


相  對  人                      
即  債權人  日盛國際商業銀行股份有限公司

法定代理人  黃錦瑭  


相  對  人                      
即  債權人  元大國際資產管理股份有限公司


法定代理人  宋耀明  
相  對  人                                            
即  債權人  第一金融資產管理股份有限公司

法定代理人  施志調  
代  理  人  楊絮如  
上列聲請人即債務人因消費者債務清理事件聲請免責，本院裁定
如下：
    主  文
債務人郭彥翎應予免責。
    理  由
一、按法院為終止或終結清算程序之裁定確定後，除別有規定外
    ，應以裁定免除債務人之債務，消費者債務清理條例（下稱
    債清條例）第132條定有明文。又法院裁定開始清算程序後
    ，債務人有薪資、執行業務所得或其他固定收入，扣除自己
    及依法應受其扶養者所必要生活費用之數額後仍有餘額，而
    普通債權人之分配總額低於債務人聲請清算前二年間，可處
    分所得扣除自己及依法應受其扶養者所必要生活費用之數額
    者，法院應為不免責之裁定，但債務人證明經普通債權人全
    體同意者，不在此限，債清條例第133條亦有明定；且依債
    清條例第134條規定，債務人有下列各款情形之一者，法院
    應為不免責之裁定。但債務人證明經普通債權人全體同意者
    ，不在此限：㈠於七年內曾依破產法或本條例規定受免責。㈡
    故意隱匿、毀損應屬清算財團之財產，或為其他不利於債權
    人之處分，致債權人受有損害。㈢捏造債務或承認不真實之
    債務。㈣聲請清算前二年內，因消費奢侈商品或服務、賭博
    或其他投機行為，所負債務之總額逾聲請清算時無擔保及無
    優先權債務之半數，而生開始清算之原因。㈤於清算聲請前
    一年內，已有清算之原因，而隱瞞其事實，使他人與之為交
    易致生損害。㈥明知已有清算原因之事實，非基於本人之義
    務，而以特別利於債權人中之一人或數人為目的，提供擔保
    或消滅債務。㈦隱匿、毀棄、偽造或變造帳簿或其他會計文
    件之全部或一部，致其財產之狀況不真確。㈧故意於財產及
    收入狀況說明書為不實之記載，或有其他故意違反本條例所
    定義務之行為，致債權人受有損害，或重大延滯程序。第按
    債清條例之立法目的，在於使陷於經濟上困境之消費者，得
    分別情形，適用債清條例所定重建型債務清理程序（更生）
    或清算型債務清理程序（清算）清理債務，藉以妥適調整債
    務人與債權人乃至其他利害關係人之權利義務關係，除保障
    債權人之公平受償，尤重謀求消費者經濟生活之更生機會，
    從而健全社會經濟之發展，是債清條例所採之免責主義，乃
    以「免責為原則，不免責為例外」，亦即，除有債清條例第
    133條、第134條所規定不予免責之情形外，就債務人未清償
    之債務原則上採免責主義。
二、聲請人即債務人於民國109年6月8日聲請清算，經本院於109
    年6月29日，以109年度消債清字第15號裁定債務人於同日下
    午5時開始清算程序，並命本院司法事務官進行本件清算程
    序；因債務人並無可供變價償債之相當財產，其名下現存資
    產亦已不敷清算程序費用或財團債務之沖償，本院司法事務
    官乃於110年7月22日裁定清算程序終止。此悉經本院職權核
    閱上揭案卷確認無訛。
三、本院於清算程序終止後，曾函請債權人就債務人應否免責表
    示意見，並依債清條例第136條第1項規定，通知債務人、債
    權人於110年9月8日上午9時30分到場陳述。而除債權人聯邦
    商業銀行股份有限公司、元大國際資產管理股份有限公司未
    曾表示意見以外，其餘債權人一概具狀表示不同意免責。茲
    略述債權人之意見如下：
  ㈠國泰世華商業銀行股份有限公司：
　　債權人未獲分配且不同意免責，尚請職權調查本件有無債清
    條例第133條、第134條規定之不免責事由。
  ㈡兆豐國際商業銀行股份有限公司：
    債權人不同意免責，尚請職權調查本件有無債清條例第133
    條、第134 條規定之不免責事由，並命債務人提出聲請前二
    年之所得財產清單與其所有金融機構之存摺交易明細，從而
    辨明債務人有無奢侈、投機或隱匿財產之行為。
  ㈢滙豐（台灣）商業銀行股份有限公司：
　　債權人不同意免責，因檢視債務人之財務明細，債務人顯有
    債清條例第134條第4款規定之行為，此外，亦請職權調查本
    件有無債清條例第133條規定之不免責事由。
  ㈣聯邦商業銀行股份有限公司：
　　未向本院提出書狀，亦未到庭陳述意見。 
  ㈤元大商業銀行股份有限公司：
　　債權人不同意免責，尚請職權調查本件有無債清條例第133
    條、第134條規定之不免責事由。
  ㈥凱基商業銀行股份有限公司：
　　債權人未獲分配，本件應依債清條例第133條規定，就債務
    人為不免責之裁定。
  ㈦台新國際商業銀行股份有限公司：
    債權人不同意免責，尚請職權調查本件有無債清條例第133
    條、第134條規定之不免責事由，並調取債務人之出入境資
    料，從而辨明債務人有無奢侈、投機或隱匿財產之行為。
  ㈧日盛國際商業銀行股份有限公司：
　　債權人未獲分配，本件應依債清條例第133條規定，就債務
    人為不免責之裁定。
　㈨元大國際資產管理股份有限公司：
　　未向本院提出書狀，亦未到庭陳述意見。
  ㈩第一金融資產管理股份有限公司：
　　債權人未獲分配，尚請職權調查本件有無債清條例第133條
    、第134條規定之不免責事由。
四、本院綜合債務人、債權人之意見及卷內事證，依債清條例第
    133條、第134條之規定，逐項審查如下：
  ㈠關於債清條例第133條之不免責事由：　
　　按法院為終止或終結清算程序之裁定確定後，除別有規定外
    ，應以裁定免除債務人之債務。債清條例第132條定有明文
    。而債清條例第133條不免責事由，適用要件包括：⑴「債務
    人於法院裁定開始清算程序後，『有』薪資、執行業務所得或
    其他固定收入」；⑵「上開固定收入扣除自己及依法應受其
    扶養者所必要生活費用之數額以後，仍有餘額」；⑶「普通
    債權人之分配總額，低於債務人聲請清算前兩年間，可處分
    所得扣除自己及依法應受其扶養者所必要生活費用之數額」
    。查本院核閱債務人清算事件之卷證資料，並參照債務人提
    出之財產及收入狀況說明書（109年度司消債調字第51號卷
    第25頁）、存摺節本（109年度司執消債清字第16號卷第159
    頁至第161頁），客觀上首可推知，債務人經本院裁定開始
    清算程序之時（109年6月29日），尚任職於泉興清潔有限公
    司而有固定收入，每月薪資大約19,382元【計算式：（108
    年1月迄同年12月薪資128,055元＋109年1月迄同年4月薪資13
    9,710元＋109年5月薪資30,000元＋109年6月薪資30,000元＋10
    9年7月薪資40,500元）÷19個月＝19,382元，元以下四捨五入
    】；惟債務人尚須扶養母親，參酌債清條例第64條之2第1項
    、第2項以及衛生福利部公告之109年度「基隆市」每人每月
    最低生活費12,388元，可知債務人及受其扶養人（債務人母
    親）之每月必要生活費用，各為14,866元（計算式：12,388
    元×1.2＝14,866元，元以下四捨五入），扣除「債務人母親
    每月領取之老人年金3,628元」以及「其他扶養義務人（1名
    ）所應分擔之費用」，債務人因扶養母親之每月支出應為5,
    619元【計算式：（14,866元－3,628元）÷2＝5,619元】，從
    而，債務人之每月必要支出，合計應為20,485元【計算式：
    個人必要生活費14,866元＋母親扶養費5,619元＝20,485元】
    。兩相對照，債務人之固定收入（19,382元），扣除自己及
    依法應受其扶養者所必要生活費用之數額（20,485元），顯
    然已無任何餘額可供償債！是本件普通債權人雖均未獲清償
    （按：債務人查無可供分配予債權人之資產，本院司法事務
    官遂於110年7月22日裁定清算程序終止），以致債權人之分
    配總額為零，然其情形仍與上開要件不合，而無債清條例第
    133條不免責規定之適用。
  ㈡關於債清條例第134 條之不免責事由：
    部分債權人雖朧統泛稱本件應有債清條例第134條之不免責
    事由，然則一概未予說明本件合致於該不免責事由之「具體
    事實」，遑論針對該等「未經說明」之「具體事實」，提出
    足佐其主張為真之適切證據。按關於更生或清算之程序，除
    本條例別有規定外，準用民事訴訟法之規定，債清條例第15
    條定有明文，而民事訴訟法第277條前段則明定，當事人主
    張有利於己之事實者，就其事實有舉證之責任；基此，債權
    人於消費者債務清理事件，如主張債務人有債清條例第134
    條所列各款不免責事由，則其當然必須指出「足可評價為該
    款事由之具體事實」，再針對其主張之「具體事實」，提出
    足相適應之證據資料，否則，即難謂債權人已盡具體化之義
    務，法院亦無由憑以審酌其主張有無根據、可否成立。本件
    債權人固稱債務人應有債清條例第134條之不免責事由，惟
    其既未表明足可該當其中何款事由之「具體事實」，亦未針
    對彼等「未曾說明」之「具體事實」，提出足供查考之證據
    資料，兼之本院核閱債務人清算事件之全案卷證，亦未見債
    務人有何債清條例第134條所列各款之不免責事由可指，參
    互以觀，債權人所持之空泛論述，無非彼等企圖阻撓債務人
    免責之手段，不僅悖離債清條例之立法美意，尤屬空言羅織
    而非可取。基此，本院依憑卷證資料，亦應肯認本件核無債
    清條例第134條規定之不免責事由。
  ㈢結論：債務人業經本院為清算程序中止之裁定確定，且債務
    人雖未能提出普通債權人全體同意其免責之證明，然因債務
    人核無債清條例第133條、第134條所規定之不免責事由，是
    回歸債清條例第132條之原則性規定，無論債權人之受償比
    例為何，本院均應就債務人為免責裁定之諭知。爰裁定如主
    文。
中　　華　　民　　國　　110 　年　　9 　　月　　8 　　日
                  民事庭法  官   王慧惠
以上正本係照原本作成。　　　　　　　　　   
如對本裁定抗告，應於本裁定送達後10日內，向本院提出抗告狀
，並繳納抗告費新臺幣1000元，抗告於本院合議庭。
中　　華　　民　　國　　110 　年　　9 　　月　　8 　　日
                        書記官   姚安儒